【裁判字號】    88,上易,3114
【裁判日期】    890223
【裁判案由】    背信
【裁判全文】
臺灣高等法院臺中分院刑事判決                  八十八年度上易字第三一一四號
    上  訴  人
    即  被  告  甲○○○
    選任辯護人  宋永祥
                陳芝荃
右上訴人因背信案件，不服台灣台中地方法院八十八年度易字第二七六九號中華民國
八十八年十月二十日第一審判決（起訴案號：台灣台中地方法院檢察署八十七年度偵
續字第二五四號），提起上訴，本院判決如左：
    主  文
原判決撤銷。
甲○○○為他人處理事務，意圖為自己不法之利益，而為違背其任務之行為，致生損
害於本人，處有期徒刑拾月，緩刑肆年。
    事  實
一、甲○○○與王林麗冠（業於八十三年間死亡）為姊妹關係，其二人於五十四年間
    共同承買坐落台中縣后里鄉○○段第二八之二、第二八之三地號土地，王林麗冠
    並將其應有部分信託登記為甲○○○所有，委任甲○○○代為管理。嗣於七十七
    年十月七日，甲○○○竟意圖為自己不法之利益，違背王林麗冠所委託之任務，
    徵得不知上開詳細內情之子王景舒之同意，甲○○○即與王景舒基於共同使公務
    員登載不實之犯意，虛偽書立買賣契約書而將上述土地全部移轉登記予王景舒，
    並於同年十一月十一日辦理所有權移轉登記完畢，而使承辦公務員將上開不實之
    買賣內容，登載於職務上所掌之土地登記簿謄本等公文書上，繼推由王景舒於八
    十年一月十八日，設定本金最高限額新台幣（下同）一百二十萬元之抵押權予后
    里鄉農會，而行使使公務員登載不實之文書，均足以致生損害於王林麗冠。
二、案經王林麗冠之夫乙○○訴請臺灣臺中地方法院檢察署檢察官偵查起訴。
    理  由
一、引用原審判決書所記載之證據及理由（如附件）。
二、本院另查：
  (一)上訴人即被告甲○○○（以下稱被告），在本院亦仍不能明確陳稱王林麗冠究積
    欠其多少訴訟費用，亦未能提出其他明確之收據或會算等資料，均不能證明其所
    辯各情屬實。且經核被告所辯：自五十四年間起王林麗冠即欠伊訴訟費用，嗣於
    七十七年間伊有與王林麗冠會過帳，然因經過時間已久，會帳資料均沒有留下等
    內容，語多含混且與一般常理有違，是否屬實已非無疑。況本院另查被告與王林
    麗冠二人所簽訂之協議書，係由證人王煥禎為見證人（偵字第八七八號卷第四頁
    背面），而證人王煥禎在偵查中已證稱：事實上購買事實欄所載土地之價金是伊
    拿出來的，伊拿出十五萬元借給被告，後來因為被告不償還該十五萬元，最後協
    議由王林麗冠與被告共有持分各二分之一等語（偵字第八七八號卷第十六頁）；
    即被告於本院調查中亦自供承：買受事實欄所載之土地價金共十六萬元，伊大約
    只拿二萬元出來，其他的價金均是王林麗冠拿出來的等情（本院卷第一五五頁、
    第一五六頁）。則由上開各項事證參照以觀，堪認王林麗冠之資力顯較被告為佳
    ，則王林麗冠豈有自五十四年起即積欠被告鉅額訴訟費用之理，本件應以告訴人
    乙○○所為指陳之事實較屬可採，被告所辯有違一般社會常情，不足採信。
  (二)被告與證人王景舒係屬母子關係，有戶籍謄本附卷可證（偵字第八七八號卷第三
    十六頁），本件如事實欄所載之土地辦理所有權移轉登記予王景舒，亦有土地登
    記簿謄本附卷可證。按被告與王景舒間既屬至為密切之母子關係，被告將事實欄
    所載土地以買賣為原因移轉登記予王景舒，其間是否確有買賣關係存在顯有疑問
    。又被告雖辯稱：因王林麗冠欠伊八十多萬元之訴訟費用，而事實欄所載之土地
    又賣不出去，所以才由伊與哥哥及王林麗冠決議，由伊兒子王景舒拿錢出來支付
    當時的訴訟費用等支出云云（偵字第八七八號卷第十五頁）；而證人王景舒於偵
    查中雖亦陳稱：自五十四年起之訴訟費用均由伊母親即被告支付，所以才由伊拿
    錢出來以公告地價八十多萬元買受上開土地等語（偵字第八七八號卷第十五頁背
    面）。然查王林麗冠並未積欠被告任何訴訟費用，業如前述，被告暨證人王景舒
    上開供證述各情，顯非實在。另告訴人一再指稱：事實欄所載土地市價約有二、
    三千萬元等語，並於偵查中提出地價證明書二件為證；又參酌事實欄所載土地被
    告曾於七十二年間，設定六百二十萬元之抵押權予袁永燦，亦有上開土地之登記
    簿謄本附卷可證；即被告於偵查中亦自坦承：袁永燦同意借到六百二十萬元等語
    明確（偵續字第二五四號卷第十九頁背面），均足以佐證告訴人指陳各情尚屬非
    虛，即事實欄所載土地於七十七年間之價值，當非僅被告與其子王景舒交易之價
    格即八十餘萬元而已。此外公告地價與實際地價相差甚鉅，此為社會大眾所共知
    之事實，而被告與證人王景舒間就本件土地之買賣價格，竟以公告地價之低價為
    之，亦據證人王景舒於偵查中證陳明確，亦如前述，被告與證人王景舒間之上開
    買賣價格，顯有異於一般社會常情，益見被告與其子王景舒間上開買賣顯非實在
    。
  (三)綜上所述，足見被告所辯無非事後卸責之詞，不足採信。就被告背信之詳細內情
    ，雖不能證明證人王景舒確屬知情，然使公務員為不實登載部分，被告顯與證人
    王景舒基於共同之犯意為之。本件事證明確，被告犯行洵堪認定。
三、(一)按檢察官就犯罪事實一部起訴者，其效力及於全部，刑事訴訟法第二百六十七
    條定有明文。本件檢察官雖僅就被告背信罪部分提起公訴，然與背信犯行有牽連
    關係之使公務員登載不實部分，依上開公訴不可分之原則，即為起訴效力所及。
    檢察官雖就被告使公務員登載不實部分，於理由中敘明不另為不起訴之諭知，然
    上開諭知於法係屬無效，本院自得就上開使公務員登載不實部分併予論究，先予
    敘明。(二)核被告本件所為係犯刑法第三百四十二條第一項背信罪；暨同法第二百
    十六條、第二百十四條之行使使公務員登載不實文書罪，被告使公務員登載不實
    之犯行已達行使階段，則該部分已為高度之行使行為所吸收，不另論罪。被告與
    王景舒間就行使使公務員登載不實文書罪部分，二人具有犯意聯絡及行為分擔，
    均為共同正犯。被告所犯上開二罪間，具有方法結果之牽連關係，應從較重之刑
    法第三百四十二條第一項背信罪論以一罪。(三)原審予以論科，固非無見，然查原
    審就被告所犯行使使公務員登載不實文書罪部分，漏未論究，尚有未合。被告上
    訴意旨否認犯罪雖無理由，然原審判決既有上開可議之處，自仍應由本院予以撤
    銷改判。爰審酌被告犯罪之動機、目的、手段，犯罪所生之危害、犯罪後之態度
    等一切情狀，量處如主文第二項所示之刑。(四)被告未曾受有期徒刑以上刑之宣告
    ，此有台灣台中地方法院檢察署刑案資料查註紀錄表在卷可證，其為本件犯行所
    為之不實登記，被害人等仍能依法請求回復，其犯罪實際上所生之損害非大，被
    告經此起訴審判，並為科刑之判決，應已知所警惕，由其犯罪後之態度，信無再
    犯之虞，本院認所宣告之刑以暫不執行為適當，乃併予宣告緩刑四年，以資惕勵
    。
據上論斷，應依刑事訴訟法第三百六十九條第一項前段、第三百六十四條、第三百七
十三條、第二百九十九條第一項前段，刑法第二十八條、第二百十六條、第二百十四
條、第三百四十二條第一項、第五十五條、第七十四條第一款，罰金罰鍰提高標準條
例第一條前段，判決如主文。
本案經檢察官丙○○到庭執行職務。
中    華    民      國    八十九    年      二        月      二十三    日
                              臺灣高等法院臺中分院刑事第六庭
                                    審判長法  官  古  金  男
                                          法  官  沈  應  南
                                          法  官  張  祺  祥
右正本證明與原本無異。
不得上訴。
                                          書記官  顏  子  良
中      華      民      國     八十九     年      二      月   二十五   日
                                                                        Ｄ
台灣台中地方法院刑事判決                        八十八年度易字第二七六九號
    公  訴  人  臺灣台中地方法院檢察署檢察官
    被      告  甲○○○女六十八歲（民國○○年○月○○○日生）
                        住台中縣后里鄉○○路一三號
                        身分證統一編號：Ｌ二0000000號
    選任弁護人  王秋霜律師
右列被告因背信案件，經檢察官提起公訴（八十七年度偵續字第二五四號），本院判
決如左：
    主  文
甲○○○為他人處理事務，意圖為自己不法之利益，而為違背其任務之行為，致生損
害於本人，處有期徒刑拾月。
    事  實
一、甲○○○與王林麗冠為姊妹關係，緣於民國（下同）五十四年間，二人共同承買
    坐落台中縣后里鄉○○段第二八之二、第二八之三地號土地，王林麗冠並將其應
    有部分信託登記為甲○○○所有，委任甲○○○代為管理；嗣於七十七年十月七
    日，甲○○○竟意圖為自己不法之利益，違背王林麗冠委託之任務，擅自將上述
    土地全部出售予甲○○○之子王景舒，並於同年十一月十一日辦理所有權移轉登
    記完畢，致生損害於王林麗冠。
二、案經王林麗冠之夫乙○○訴請臺灣臺中地方法院檢察署檢察官偵查起訴。
    理  由
一、訊據被告甲○○○對有與王林麗冠於五十四年間，共同承買台中縣后里鄉○○段
    第二八之二、第二八之三地號土地，王林麗冠並將其應有部分信託登記為甲○○
    ○所有，嗣於七十七年十月七日，將土地全部出售予其子王景舒，並辦理所有權
    移轉登記完畢等事實坦承不諱，惟否認有背信之犯行，弁稱：我姊姊王林麗冠欠
    我訴訟費用八十多萬元，是在七十七年間結帳欠的，他當時說要把共同所有土地
    出賣，將錢還我，但因賣不出去，經徵得吾姊同意將前述土地出售吾子王景舒等
    語。惟查本件被告前揭犯罪事實，業據告訴人乙○○於偵審中迭訴甚詳，乙○○
    亦始終否認其妻王林麗冠於生前曾積欠被告前開款項，而核被告對於王林麗冠積
    欠之訴訟費用雖提出王林麗冠應償還之訴訟、律師費用一覽表為證，但核其內容
    ，其訴訟期間是自五十四年至七十一年間，訴訟案件多達七件，尚且包括各審級
    之撰狀、登記規費、律師費等，惟均為概算，並無任何書據可憑，且依被告主張
    該等訴訟被告之母林張阿好以及兄弟林益鎮、林益藩等人亦為王林麗冠代理處理
    所以才共應償付被告代墊之費用至少八十萬元等情，但此部分雖經林益鎮於八十
    七年四月十四日於檢察官訊問：「自五十四年到七十六年間有關林家家族及系爭
    土地與外人之訴訟費用及律師費用等由被告代為支出部分及律師費用等被告代為
    支出部分你的姊妹有無清償給被告？」，林益鎮答稱：「沒有，總金額多少，我
    清楚，我都是委託王林麗冠處理，關於訴訟費及律師費都是由甲○○○代為支出
    。」等語。但核既為共同訴訟，且林張阿好同為被告及王林麗冠之母，林益鎮、
    林益藩同為被告及林麗冠之兄弟，何以共同支出之訴訟費用要由王林麗冠負責支
    付？亦無任何書證可查。又本件土地三筆，面積達四公頃餘，被告自承係以八十
    一萬元九千八十五元出售予其子王景舒，其子王景舒亦於偵查中陳稱係以公告地
    價八十多萬元買來的等情，此不但與一般土地買賣常為市價，而非公告地價之事
    理有違，且如本件土地全部價金如為八十多萬元，但王林麗冠之共有持分為二分
    之一，按比例亦僅四十餘萬元，以四十餘萬元之土地價金，亦無從抵付王林麗冠
    之八十餘萬元之訴訟費用。而本件如係如被告所陳係經信託人王林麗冠所同意將
    系爭土地折價，價賣予被告之子王景舒，核常亦應取得王林麗冠之同意書據，取
    會算憑據，被告與王林麗冠於信託購得本件土地時尚知書立切結書為證，何以價
    賣時竟無任何書據可徵，亦與常情不合。另王林麗冠縱使有欠被告代墊之前開訴
    訟費用，在未得王林麗冠之同意下，被告係僅取得債權，向王林麗冠請求返還，
    要無違背受委任信託管理之義務，而將系爭土也屬於王林麗冠之二分之一持分之
    部分，擅自出售予第三人即被告之子王景舒之權。而證人即王慶洲雖到庭證稱，
    王林麗冠於七十七年間與被告曾到其住處，有說過因王林麗冠共欠其訴訟費用八
    十幾萬元，要將系爭土地賣給被告兒子云云，不惟其出賣事實與上開所述有違，
    且核常買賣土地係被告與王林麗冠之間的事，何以要向證人提及？是以其證言亦
    不無可疑，尚未能遽信。按通常所謂信託行為，係指信託人將財產所有權移轉與
    受託人，使其成為權利人，以達當事人間一定目的之法律行為，本件被告系爭土
    地既為被告與王林麗冠二人所出資共同價買取得，並由王林麗冠將其持分二分之
    一信託登記為被告名義及管理，被告竟違背信託契約，擅自將全部土地以買賣關
    係，私自過戶移轉予被告之子王景舒，並損及王林麗冠之權益，自應成之背信罪
    。（最高法院八十五年台非字第三十六號判決參照）本件事證明確，被告犯行應
    堪予認定。
二、核被告上開所為係犯刑法第三百四十二條第一項之背信罪，爰審酌被告犯罪之動
    機、目的、手段，犯罪所生之危害、犯罪後之態度等一切情狀，量處如主文所示
    之刑。
據上論斷，應依刑事訴訟法第二百九十九條第一項前段，刑法第三百四十二條第一項
，罰金罰鍰提高標準條例第一條前段，判決如主文。
中    華    民    國    八十  八  年      十        月      二十        日
                                臺灣臺中地方法院刑事第三庭
      法  官  柯  崑  輝
右正本證明與原本無異。
如不服本判決，應於送達後十日內向本院提出上訴狀(須附繕本)，上訴於台灣高等法
院台中分院。
                                        書記官
中    華    民    國    八十  八  年      十        月      二十        日
附錄論罪科刑法條
刑法第三百四十二條
為他人處理事務，意圖為自己或第三人不法之利益，或損害本人之利益，而為違背其
任務之行為，致生損害於本人之財產或其他利益者，處五年以下有期徒刑、拘役或科
或併科一千元以下罰金。


司法院資訊處製作；財團法人民間司法改革基金會備份。
